【裁判字號】    99,訴,2766
【裁判日期】    991111
【裁判案由】    毒品危害防制條例
【裁判全文】
臺灣板橋地方法院刑事判決              99年度訴字第2766號
公  訴  人  臺灣板橋地方法院檢察署檢察官
被      告  甲○○
上列被告因違反毒品危害防制條例案件，經檢察官提起公訴（99
年度毒偵字第5835號），本院判決如下：
    主  文
甲○○施用第一級毒品，累犯，處有期徒刑壹年。扣案之第二級
毒品甲基安非他命壹包（驗餘淨重零點壹壹捌捌公克），沒收銷
燬；盛裝上開第二級毒品甲基安非他命之包裝袋壹只，沒收。
    事  實
一、甲○○前因施用毒品案件，經臺灣桃園地方法院裁定送觀察
    、勒戒後，認無繼續施用毒品之傾向，於民國87年7 月18日
    釋放出所，並經同法院以87年度訴字第251 號為免刑判決確
    定。復於上開觀察、勒戒執行完畢釋放後5 年內，因施用毒
    品案件，經同法院以90年度毒聲字第1487號裁定送觀察、勒
    戒後，認有繼續施用毒品之傾向，再經同法院以90年度毒聲
    字第4418號裁定令入戒治處所施以強制戒治，於91年4 月10
    日停止戒治，該次施用毒品犯行並經同法院以91年度易字第
    1856 號 判處有期徒刑8 月確定。又因竊盜案件，經同法院
    以94年度桃簡字第1660號判處有期徒刑5 月確定，於95年8
    月14日縮刑期滿執行完畢。詎仍不知悔改，基於施用第一級
    毒品海洛因及第二級毒品甲基安非他命之犯意，於99年7 月
    17日13 時 許，在臺北縣三重市介壽公園廁所內，同時施用
    海洛因、甲基安非他命1 次。嗣於99年7 月19日19時許，在
    臺北縣板橋市○○路○ 段28巷24號前因另案通緝為警查獲，
    並於執行附帶搜索時，在甲○○身上扣得第二級毒品甲基安
    非他命1 包（驗餘淨重0.1188公克）。經警採集其尿液檢體
    送驗後，結果呈鴉片類及甲基安非他命類陽性反應，始悉上
    情。
二、案經臺北縣政府警察局板橋分局移送臺灣板橋地方法院檢察
    署檢察官偵查起訴。
    理  由
一、證據能力之說明：
  (一)按刑事訴訟法關於「鑑定」之規定，除選任自然人充當鑑定
    人外，另設有囑託機關鑑定制度。依刑事訴訟法第198 條、
    第208條 之規定，不論鑑定人或鑑定機關、團體，均應由法
    院、審判長、受命法官或檢察官視具體個案之需要而為選任
    、囑託，並依同法第206 條之規定，提出言詞或書面報告，
    載明鑑定之經過及其結果，於自然人擔任鑑定人時，尚應依
    同法第202 條規定於鑑定前具結，始符合同法第159 條第1
    項所定得作為證據之「法律有規定」之例外情形，至於囑託
    機關鑑定之情形，因刑事訴訟法第208 條第2 項未準用同法
    第202 條之規定，實際為鑑定之人自無須為具結。惟於司法
    警察機關調查中之案件，為因應實務上，或因量大、或有急
    迫之現實需求，例行性當然有鑑定之必要者，例如毒品之種
    類與成分、尿液之毒品反應，或者槍彈有無殺傷力等鑑定，
    基於檢察一體原則，得由該管檢察長對於轄區內之案件，以
    事前概括選任鑑定人或囑託鑑定機關、團體之方式，俾便轄
    區內之司法警察官、司法警察對於調查中之此類案件，得即
    時送請先前已選任之鑑定人或囑託之鑑定機關、團體實施鑑
    定，以求時效（法務部92年9 月1 日法檢字第0920035083號
    函參照，刊載於法務部公報第312 期），此為本院審理相關
    案件職務上所知悉之事項。此種由檢察機關概括選任鑑定人
    或概括囑託鑑定機關、團體，再轉知司法警察官、司法警察
    於調查犯罪時參考辦理之作為，法無明文禁止，係為因應現
    行刑事訴訟法增訂傳聞法則及其例外規定之實務運作而為。
    此種由司法警察官、司法警察依檢察官所概括選任之鑑定人
    或囑託鑑定機關、團體所為之鑑定結果，與檢察官選任或囑
    託為鑑定者，性質上並無差異，同具有證據能力。經查，卷
    附之臺灣檢驗科技股份有限公司於99年8 月5 日所出具報告
    編號UL/2010/70629 號濫用藥物檢驗報告1 紙（見偵查卷宗
    第51頁），及交通部民用航空局航空醫務中心99年8 月9 日
    航藥鑑字第0995044 號毒品鑑定書（見本院卷宗第44頁），
    已詳述該次鑑定之經過及其結果，且係由臺灣板橋地方法院
    檢察署檢察長概括授權臺北縣政府警察局板橋分局送請鑑定
    ，揆諸前揭說明，與檢察官囑託鑑定無異，且符合刑事訴訟
    法有關鑑定之相關規定，得僅由鑑定機關出具書面鑑定報告
    ，而無須於審判中以言詞陳述，屬刑事訴訟法第159 條第1
    項所稱「法律有規定者」之例外情形，均得作為證據。
  (二)至本判決下列所引用認定犯罪事實之其他證據，並無證據證
    明係公務員違背法定程序所取得，且檢察官及被告於本院準
    備程序及審判期日時對於證據能力均未予爭執，且迄至言詞
    辯論終結前亦未再聲明異議，本院審酌各該證據取得或作成
    時之一切情況，並無違法、不當或不宜作為證據之情事，依
    刑事訴訟法第158 條之4 反面解釋及同法第159 條之5 第1
    項規定意旨，自均得作為證據。
二、訊據被告甲○○對有於上揭時、地施用甲基安非他命，且有
    施用海洛因之犯行均坦認不諱，惟供稱：無法確定係於何時
    、何地、以何方式施用海洛因等語。經查：
  (一)被告為警查獲後，經警採集其尿液檢體送驗，經臺灣檢驗科
    技股份有限公司以酵素免疫分析法（EIA ）初步檢驗，呈現
    鴉片類及安非他命類陽性反應，復以氣相層析質譜儀法（GC
    /MS ）確認檢驗，亦呈現可待因、嗎啡、安非他命及甲基安
    非他命陽性反應等情，有臺北縣政府警察局板橋分局偵辦毒
    品案與毒品通緝案被移送人姓名及代碼對照表，及該公司於
    99年8 月5 日所出具之濫用藥物檢驗報告各1 紙在卷可稽（
    見偵查卷宗第17、51頁）。按一般人注射海洛因或嗎啡經體
    內吸收代謝約30分鐘後，以嗎啡型態為主開始排入尿中，而
    以最初6 至12 小 時排泄量最多，約有75% 之毒品代謝物（
    嗎啡）可在注射之後24小時內陸續由尿中排出體外，剩餘量
    則可能在數日內分別排出體外，故一般而言，施用多量毒品
    者，於施用後4、5日仍有可能驗出低濃度毒品反應，此有法
    務部調查局92 年1月2 日調科壹字第0910089203-0號函示可
    稽。復按甲基安非他命經口服投與後，約百分之70於24小時
    內自尿中排出，約百分之90於96小時內自尿中排出，由於目
    前國內尿液中甲基安非他命之檢驗僅為鑑定其是否呈陽性反
    應，尚未定其含量，且甲基安非他命成分之檢出與其投與方
    式、投與量、個人體質、採尿時間與檢測儀器之精密度等諸
    多因素有關，因此僅憑尿液中呈甲基安非他命陽性反應，並
    無法確實推算吸食時間距採集時間之長短，惟依上述資料推
    斷，最長可能不會超過4 日即96小時，此經行政院衛生署藥
    物食品檢驗局於81年2 月8 日以（81）藥檢壹字第001156號
    函釋明在案。而前揭尿液檢驗報告載明係以GC/MS （即氣相
    層析質譜儀分析法）作為確認檢驗之方式，而該方法之原理
    係檢體經氣化後，通過層析管分離純化，再將純化後之成分
    循序送入質譜儀做個別鑑定。因質譜儀所測定之圖譜，在化
    學上被公認具有指紋特性，故可據以完全判定該檢體係為何
    種化合物。是以氣相層析質譜儀（GC/MS ）作藥物及其代謝
    產物之定性及定量分析，幾乎不會有偽陽性反應產生，此亦
    經行政院國軍退除役官兵輔導委員會臺北榮民總醫院於83年
    4 月7 日以83 北 總內字第3059號函釋明在案。上揭所述均
    為本院審理施用毒品案件職務上所知悉之事項。被告之尿液
    經臺灣檢驗科技股份有限公司以酵素免疫分析法（EIA ）初
    步檢驗，既呈鴉片類及安非他命類陽性反應，復以氣相層析
    質譜儀法（GC /MS）確認檢驗，亦呈可待因、嗎啡、安非他
    命及甲基安非他命陽性反應，足認被告於採尿前回溯4 日內
    ，確有施用第一級毒品海洛因及第二級毒品甲基安非他命之
    行為。且扣案之白色透明結晶1 袋，經送交通部民用航空局
    航空醫務中心鑑定，認實稱毛重0.3490公克（含1 袋1 標籤
    ），淨重0.1190公克，取樣0.0002公克，餘重0.1188公克，
    檢出含有甲基安非他命之成分等節，亦有該中心航藥鑑字第
    0995044 號毒品鑑定書1 紙附卷可考（見本院卷宗第44頁）
    。足認被告之自白與事實相符。又被告供稱：無法確定係於
    何時、何地、以何方式施用海洛因，可能係伊與友人一起施
    用甲基安非他命時不小心碰到（按即施用）海洛因等語，經
    查卷內並無積極證據足資證明被告係於不同時間、以不同方
    法分別施用海洛因、甲基安非他命，且司法實務上亦曾見施
    用毒品者將海洛因及甲基安非他命混合施用之案例，依「罪
    證有疑，利於被告」之法理，本件尚難認定被告係分別以不
    同方法施用海洛因及甲基安非他命，自應從被告有利之認定
    ，而認被告係於99年7 月17日13時許，在臺北縣三重市介壽
    公園廁所內，同時施用海洛因、甲基安非他命1 次。
  (二)再按施用第一、二級毒品為犯罪行為，毒品危害防制條例第
    10條第1 項及第2 項各定有處罰明文。故施用該毒品者，依
    前揭規定本應科以刑罰，惟基於施用毒品之人，兼有病患屬
    性，乃於刑事政策上對合於一定條件之施用者，依同條例第
    20條、第23條之規定，施以觀察、勒戒及強制戒治之治療，
    期以保安處分替代刑罰，戒斷其身、心癮。嗣因其程序過於
    繁雜，上揭條例於92年7 月9 日修正公布，自93年1 月9 日
    施行，將該第20條、第23條之保安處分程序，單純區分為「
    初犯」、「5 年內再犯」及「5 年後再犯」3 種；依其立法
    理由之說明：「初犯」，經觀察、勒戒或強制戒治後，應為
    不起訴處分或不付審理之裁定；經觀察、勒戒或強制戒治執
    行完畢釋放後，「5 年內再犯」者，因其再犯率甚高，原實
    施之觀察、勒戒及強制戒治既已無法收其實效，爰依法追訴
    或裁定交付審理。至於經觀察、勒戒或強制戒治執行完畢釋
    放後，「5 年後再犯」者，前所實施之觀察、勒戒或強制戒
    治已足以遮斷其施用毒品之毒癮，為期自新及協助其斷除毒
    癮，仍適用「初犯」規定，先經觀察、勒戒或強制戒治之程
    序。從而依修正後之規定，僅限於「初犯」及「5 年後再犯
    」2 種情形，始應先經觀察、勒戒或強制戒治程序，不能逕
    行起訴，亦即設為施用毒品罪起訴條件之限制。但倘被告於
    5 年內已再犯，經依法再為保安處分或追訴處罰者，縱其第
    3 次（或第3 次以上）施用毒品之時間，在初犯之保安處分
    執行完畢釋放5 年以後，即非屬「5 年後再犯」之情形，且
    因前有「5 年內再犯」情形，顯見其再犯率甚高，原實施之
    保安處分無法收其實效，毋庸仍予寬典處遇，而應依該條例
    第10條逕予刑罰制裁。至於第3 次（或第3 次以上）施用毒
    品之時間，是否宜有期間限制？以多久為適宜？則分屬刑事
    政策、專門醫學之範圍，非審判機關所能決定，有待循立法
    途徑解決（最高法院98年度臺非字第56號判決要旨參照）。
    查被告前於87年間，因施用毒品案件，經臺灣桃園地方法院
    裁定送觀察、勒戒後，認無繼續施用毒品之傾向，於87年7
    月18日釋放出所，並經同法院以87年度訴字第251 號為免刑
    判決確定。復於上開觀察、勒戒執行完畢釋放後5 年內之90
    年間，因施用毒品案件，經同法院以90年度毒聲字第1487號
    裁定送觀察、勒戒後，認有繼續施用毒品之傾向，再經同法
    院以90年度毒聲字第4418號裁定令入戒治處所施以強制戒治
    ，於91年4 月10日停止戒治，該次施用毒品犯行並經同法院
    以91年度易字第1856號判處有期徒刑8 月確定，有臺灣高等
    法院被告前案紀錄表1 份在卷可稽。是以被告於87年間初犯
    施用毒品罪後，於初犯之觀察、勒戒執行完畢釋放後5 年內
    之90年間猶再犯施用毒品罪，而經法院依法為保安處分即再
    次裁定送觀察、勒戒及強制戒治並依法追訴處罰，已屬「5
    年內再犯」之情形，而與毒品危害防制條例第20條所定「初
    犯」或「5 年後再犯」始得以觀察、勒戒之保安處遇替代刑
    罰之要件不符，揆諸上開說明，自應依毒品危害防制條例第
    23條第2 項規定，依法追訴、處罰。
  (三)綜上所述，本案事證明確，被告犯行洵堪認定，應依法論科
    。
三、按海洛因及甲基安非他命分別係毒品危害防制條例第2 條第
    2 項第1 款及第2 款所明定列管之第一級毒品及第二級毒品
    。是核被告所為，係犯毒品危害防制條例第10條第1 項之施
    用第一級毒品罪及同條第2 項之施用第二級毒品罪。被告施
    用第一級毒品海洛因及第二級毒品甲基安非他命前持有海洛
    因及甲基安非他命之低度行為，均為施用之高度行為所吸收
    ，均不另論罪。又起訴書雖認被告係於99年7 月19日20時40
    分許為警採尿前回溯26小時內之某時，在不詳地點，施用海
    洛因1 次，另於99年7 月17日13時許，在臺北縣三重市介壽
    公園廁所內，施用甲基安非他命1 次，而認被告所犯上開2
    罪應分論併罰云云。惟本件經本院認被告係於99年7 月17日
    13時許，在臺北縣三重市介壽公園廁所內，同時施用海洛因
    、甲基安非他命1 次，已如前述，是被告以一行為同時施用
    海洛因及甲基安非他命，為想像競合犯，應依刑法第55條規
    定從一重即施用第一級毒品罪處斷。又被告有如犯罪事實欄
    所載之科刑及執行紀錄，此觀卷附臺灣高等法院被告前案紀
    錄表1 份即明，其於受有期徒刑之執行完畢後，5 年以內故
    意再犯本件有期徒刑以上之罪，為累犯，應依刑法第47條第
    1 項規定加重其刑。爰審酌被告曾因施用毒品案件，經觀察
    、勒戒及強制戒治執行完畢釋放，並獲得不起訴處分之寬典
    （見卷附臺灣高等法院被告前案紀錄表），猶不知悔改，而
    再犯本件施用第一級毒品及第二級毒品罪，且係同時施用，
    顯見其毒癮較諸施用單一毒品者為深，戒除毒癮之意志薄弱
    ，惟其施用毒品係自戕行為，對他人法益尚無具體危害，兼
    衡被告之品行、智識程度、生活狀況、犯罪之動機、目的、
    手段、犯罪後之態度等一切情狀，量處如主文所示之刑，以
    資懲儆。
四、扣案之甲基安非他命1 包（驗餘淨重0.1188公克），為本案
    查獲之第二級毒品，應依毒品危害防制條例第18條第1 項前
    段規定宣告沒收銷燬；至扣案用以盛裝上開甲基安非他命之
    包裝袋1 只，於鑑定時既可與甲基安非他命分別秤重，足證
    可與甲基安非他命析離，且係用於包裹毒品，防其裸露、潮
    濕，便於持有、攜帶與施用，係被告所有供犯罪所用之物，
    業據其於本院審理時供承不諱（見本院99年9 月21日準備程
    序筆錄第2 頁），爰依刑法第38條第1 項第2 款規定，併予
    宣告沒收。
據上論斷，應依刑事訴訟法第299 條第1 項前段，毒品危害防制
條例第10條第1 項、第2 項、第18條第1 項前段，刑法第11條前
段、第55條、第47條第1 項、第38條第1 項第2 款，判決如主文
。
本案經檢察官賴建如到庭執行職務。
中    華    民    國    99    年    11    月    11    日
                    刑事第十五庭審判長法  官  王綽光
                                      法  官  洪珮婷
                                      法  官  黃司熒
上列正本證明與原本無異。
如不服本判決，應於判決送達後10日內，向本院提出上訴書狀，
並應敘述具體理由；其未敘述上訴理由者，應於上訴期間屆滿後
20日內向本院補提理由書（均須按他造當事人之人數附繕本），
「切勿逕送上級法院」。
                                      書記官  屠衛民
中    華    民    國    99    年    11    月    11    日
附錄本案論罪科刑法條全文：
毒品危害防制條例第10條
施用第一級毒品者，處6 月以上5 年以下有期徒刑。
施用第二級毒品者，處3 年以下有期徒刑。

司法院資訊處製作；財團法人民間司法改革基金會備份。
